臺灣高等法院臺中分院民事判決　九十三年度家上字第一二一號
　　　上　訴　人　乙　○
　　　送達代收人　丙○○
　　　被　上訴人　甲○○
右當事人間請求履行同居事件，上訴人對於民國九十三年六月九日臺灣彰化地方法院
九十三年度婚字第一一一號第一審判決提起上訴，本院於九十三年十一月二十三日言
詞辯論終結，判決如左：
　    主　    文
上訴駁回。
第二審訴訟費用由上訴人負擔。
　    事  　  實
一、被上訴人於原審起訴主張：上訴人乙○，原名郭米雪爾（MICHEL,GUO），以貝里
    斯國人民身分於民國（下同）八十四年八月二十五日與被上訴人結婚。婚後，上
    訴人於八十九年十二月七日入境居住台灣，與被上訴人同居一年餘取得身分證後
    ，卻另租屋於彰化縣彰化市○○路○段一四九巷二弄一０號一二樓，並於九十一
    年三月二十五日設籍於該址，而夫妻互負同居義務，上訴人為被上訴人之妻，竟
    租屋於外，拒與被上訴人同居，爰依民法第一千零一條規定，求為判決命上訴人
    應與被上訴人同居之判決。
二、上訴人則以：被上訴人目前在中國大陸福建省廈門市工作，本件訴訟是否確為被
    上訴人本人所提尚有疑問，況被上訴人在大陸地區工作，根本不住在彰化市○○
    路七十八號，上訴人如何至上開地址與被上訴人同居？兩造自八十四年八月二十
    五日結婚後，一直住在上海市○○區○○路一０五號一二樓０三室，故該址才是
    兩造之住所，並非彰化市○○路七八號。又上訴人於九十年三月十六日來台，惟
    當天即遭被上訴人摒棄於台中市○○○路○段八十六號一八樓之二家門外，而上
    訴人隻身在台投靠親友十餘日，約在三月底至台中市政府尋求法律協助，適因黃
    英傑律師在市府法律服務，當天黃律師即收留上訴人在律師事務所留宿一夜，翌
    日始由被上訴人帶回彰化。後上訴人租屋於彰化縣彰化市○○路○段一四九巷二
    弄一０號一二樓，兩造在台期間亦同居於該址，且上訴人從未設籍於彰化市○○
    路七十八號，故被上訴人並無理由請求上訴人在彰化市○○路七十八號履行同居
    義務。且被上訴人提起本件訴訟係為以後離婚而準備，並非真正訴請上訴人履行
    同居。又上訴人之前買給小孩的玩具，被上訴人之父母均不收，顯見被上訴人之
    親人均排斥上訴人云云，資為抗辯。（原審為上訴人敗訴之判決，上訴人不服，
    求為判決：(一)原判決廢棄。(二)被上訴人在第一審之訴駁回。(三)第一、二審訴訟費
    用由上訴人負擔；被上訴人則求為判決駁回上訴。）
三、被上訴人主張兩造夫妻關係現仍存續中，兩造婚後上訴人於八十九年十二月七日
    入境居住台灣，與被上訴人同居一年餘取得身分證後，卻另租屋於彰化縣彰化市
    ○○路○段一四九巷二弄一０號一二樓，並於九十一年三月二十五日設籍於該址
    ，拒與被上訴人同居之事實，業據提出戶籍謄本二件、婚姻登記英文版影本一件
    為證。而上訴人雖抗辯兩造結婚後，一直住在上海市○○區○○路一０五號一二
    樓０三室，故該址才是兩造之住所，並非彰化市○○路七十八號，且因被上訴人
    將上訴人趕出家門，上訴人始另租屋於彰化縣彰化市○○路○段一四九巷二弄一
    ０號一二樓，況被上訴人目前在中國大陸福建省廈門市工作，本件訴訟是否確為
    被上訴人本人所提尚有疑問，且被上訴人在大陸地區工作，根本不住在彰化市○
    ○路七十八號，上訴人如何至上開地址與被上訴人同居云云，並提出自撰書信影
    本一件、大陸地區企業法人營業執照、房屋買賣契約、房屋所有權狀影本各一件
    為證。惟查，被上訴人對上訴人上開之抗辯均堅詞否認，而僅據上訴人提出大陸
    地區企業法人營業執照、房屋買賣契約、房屋所有權狀等影本資料，亦尚難證明
    兩造確係以上海市○○區○○路一０五號一二樓０三室為住所，上訴人復無其他
    證據證明兩造係以上開地址為住所，故上訴人所辯兩造係以上海市○○區○○路
    一０五號一二樓０三室為住所乙節不足採信。又按修正前民法第一千零二條規定
    ，妻以夫之住所為住所，贅夫以妻之住所為住所，但約定夫以妻之住所為住所，
    或妻以贅夫之住所為住所者，從其約定。嗣經修正為夫妻之住所由雙方書面協議
    之，協議不成時，得聲請法院定之，法院為前項裁定前，以夫妻共同戶籍地推定
    為其住所，並於八十七年六月十七日公布施行。惟，民法親屬編施行法第一條後
    段規定，關於親屬之事件，在修正前發生者，除本施行法有特別規定外，不適用
    修正後之規定。而親屬編施行法就夫妻住所地並無特別規定，因而在親屬編修正
    前結婚者，其住所地仍應適用舊法規定之「妻以夫之住所為住所」規定。（最高
    法院八十九年度家抗字第九十四號判決參照）兩造於八十四年八月二十五日結婚
    ，有戶籍謄本可稽（原審卷第五頁）依上開說明，兩造住所地仍應適用舊法規定
    之「妻以夫之住所為住所」規定。而被上訴人於八十二年一月十三日即遷入彰化
    縣彰化市○○里○○鄰○○路七十八號，有戶籍謄本可稽（原審卷第五頁），故
    彰化縣彰化市○○里○○鄰○○路七十八號即為兩造之住所地。被上訴人雖於大
    陸地區福建省廈門市工作，惟所謂住所者，依民法第二十條第一項規定，依一定
    事實，足認以久住之意思，住於一定之地域者，即為設定其住所於該地，至於該
    地域是否為其結婚時之地域，在所不問（參照二十八年滬上字第一一二號裁判）
    。查兩造結婚後，上訴人來臺與被上訴人團聚，而被上訴人之戶籍地於彰化市○
    ○路七十八號，雖被上訴人工作地在大陸地區，惟被上訴人並無於大陸地區久住
    之意思，且現今被上訴人與兩造之子李明龍亦居住於上述地址，故可認被上訴人
    之住所地仍為彰化市○○路七十八號。此外，上訴人於九十二年五月四日即出境
    本國，未再入境，亦有內政部警政署出入境查詢資料附卷可查，可認上訴人自上
    開日期起即未與被上訴人在彰化市○○路七十八號履行同居之義務，故被上訴人
    之主張自堪信為真實。
四、按夫妻互負同居之義務，民法第一千零零一條定有明文。上訴人不履行同居義務
    ，又無不能履行同居義務之正當理由，是被上訴人依上開規定訴請上訴人履行同
    居，依法應予准許。原審為上訴人敗訴之判決，核無不合，上訴意指指摘原判決
    不當，求予廢棄改判，沒有理由，應予駁回。
五、據上論結，本件上訴為無理由，依民事訴訟法第四百四十九條第一項、第七十八
    條，判決如主文。
中　　　華　　　民　　　國　　九十三　　年　　 十二　　 月　　　七　　　日
~B1家事法庭審判長法　官　陳照德
~B2　　　　　　　法　官　陳成泉
~B3　　　　　　　法　官　曾謀貴
右為正本係照原本作成。
如對本判決上訴，須於收受判決送達後二十日內向本院提出上訴書狀，其未表明上訴
理由者，應於提出上訴後二十日內向本院提出上訴理由書(須按他造人數附具繕本)。
上訴時應提出委任律師為訴訟代理人之委任狀。具有民事訴訟法第四百六十六條之一
第一項但書或第二項之情形為訴訟代理人者，另應附具律師及格證書及釋明委任人與
受任人有該條項所定關係之釋明文書影本。
~B 　 　　　　　　書記官　王瑩澤
中　　　華　　　民　　　國　　九十三　　年　　 十二　　 月　　　七　　　日
                                                                        Ｈ
